臺灣高等法院臺南分院民事裁定
110年度原重抗字第1號
抗  告  人  台灣原住民黨

法定代理人  伊掃魯刀(吳文明)

上列抗告人因與相對人臺灣糖業股份有限公司等間土地所有權移
轉登記事件，對於中華民國110年4月20日臺灣臺南地方法院所為
裁定（110年度補字第313號），提起抗告，本院裁定如下： 
    主  文
原裁定廢棄。
    理  由
一、抗告意旨略以：相對人臺灣糖業股份有限公司曾於民國（下
    同）88年2月8日由其公司主管黃哲宏、劉錦枝（下合稱相對
    人等）出具承諾書，同意主動向行政院原住民族委員會（下
    稱原民會）促成坐落花蓮縣○○鎮○里○段000地號等45筆土地
    （下合稱系爭土地，其中37筆如附表所示，8筆尚無土地登
    記資料）辦理增編為原住民保留地；因系爭土地屬原住民族
    基本法規定之傳統領域保留地，惟相對人等至109年8月28日
    止，尚未向主管保留地之機關辦妥增編成為原住民保留地，
    相對人等詐騙抗告人21餘年，已違法失職，抗告人自得請求
    將系爭土地移轉登記予其，裁判費應由相對人等負擔；為此
    提起本件抗告，請求廢棄原裁定云云。
二、原裁定意旨略以：抗告人於原法院起訴未據繳納裁判費，查
    本件訴訟標的價額，依附表所示暫先核定為新臺幣（下同）
    1,170,782,597元（抗告人請求移轉登記之系爭土地共45筆
    ，但如附表所載37筆以外之8筆查無土地登記資料，嗣確認
    後再命抗告人補繳），應徵收第一審裁判費8,949,214元。
    依民事訴訟法第249條第1項但書之規定，限抗告人於收受本
    裁定送達10日內補繳，逾期不繳，即駁回其訴等語。
三、按原告之訴，被告無當事人能力者，法院應以裁定駁回之。
    但其情形可以補正者，審判長應定期間先命補正；民事訴訟
    法第249條第1項第3款定有明文。又民事訴訟法第40條第3項
    規定所謂非法人之團體設有代表人或管理人者，必須有一定
    之名稱及事務所或營業所，並有一定之目的及獨立之財產者
    ，始足當之；當事人能力為訴訟成立要件，無論訴訟程序進
    行至如何程度，法院均應依職權調查之（最高法院64年台上
    字第2461號、95年度台上字第146號裁判參照）。
四、查：
  ㈠按非法人之團體，設有代表人或管理人者，有當事人能力；
    民事訴訟法第40條第3項定有明文。次按法人非依本法或其
    他法律之規定，不得成立。法人非經向主管機關登記，不得
    成立；民法第25條、第30條分別定有明文。是法人未經登記
    設立者，並無法人資格。查本件抗告人固曾於79年3月18日
    設立，並經內政部於同年4月11日備案，惟經內政部於109年
    4月28日以台內民字第10902232061號函廢止備案，有內政部
    覆本院之110年6月18日台內民字第1100030639號函附卷可稽
    （見本院卷第43至57頁）；抗告人既經廢止在案，自無法人
    資格。況抗告人前未依政黨法第21條規定辦理106年度財產
    及財務狀況決算書表(需經會計師查核簽證)申報事宜，並將
    相關資料函報內政部，有抗告人自行提出之內政部108年1月
    21日台內民字第1080005304號函附卷可憑（見本院卷第63頁
    ）；且其前經內政部以109年4月28日台內民字第1090223206
    1號函以屆期仍未補正（組織、章程及相關事項）為由，業
    違反政黨法第43條第1項規定，爰依同條規定，廢止該黨備
    案，爾後不得再以相同名稱活動，有內政部覆本院函文在卷
    可稽（見本院卷第56-57頁）；是本件抗告人仍以其名稱向
    原法院具狀起訴而為請求，於法容有未合。
　㈡次查，抗告人向原法院提起本件訴訟，於起訴狀列「台灣原
    住民黨代表人伊掃魯刀（吳文明）」為原告，訴請相對人等
    將系爭土地移轉登記，經原法院以110年度補字第313號受理
    在案，並主張其有我國政黨證書等情，固據其提出上開證書
    附卷可稽（見本院卷第61頁）。惟該證書所載期日為108年4
    月，而抗告人嗣後已於109年4月28日經內政部廢止該黨之備
    案，已如前述；且抗告人又向本院具狀直承其目前無獨立之
    財產等情，有其於出具之函文在卷可憑（見本院卷第59頁）
    ，揆諸前揭說明，是否屬非法人團體，而具有當事人能力，
    已有可疑。
　㈢抗告人向原法院起訴請求相對人等將系爭土地45筆（權利範
    圍全部）移轉登記予抗告人，既涉及抗告人之訴有無當事人
    能力及能否補正之問題，法院自應加以闡明併調查審認；惟
    原法院未遑詳查，遽認抗告人應先繳納裁判費，而僅命補正
    裁判費，揆諸前揭說明，於法尚有未合。抗告論旨指摘原裁
    定不當，聲明廢棄，雖未指摘及此，惟原裁定既有可議，自
    應由本院將原裁定廢棄，發回原法院更為妥適之處理。
五、據上論結，本件抗告有理由，爰裁定如主文。
中　　華　　民　　國　　110 　年　　7　　月　   1    日 
                   原住民族法庭  審判長法  官  張世展 

                                      法  官  黃佩韻

                                      法  官  莊俊華
上為正本係照原本作成。
本裁定除以適用法規顯有錯誤為理由外，不得再抗告。如提再抗
告，應於收受送達後十日內向本院提出再抗告狀（須附繕本），
並繳納再抗告費新台幣一千元。
提起再抗告應委任律師或具有律師資格之人之委任狀；委任有律
師資格者，另應附具律師資格證書及釋明委任人與受任人有民事
訴訟法第466條之1第1項但書或第2項所定關係之釋明文書影本。
中　　華　　民　　國　　110 　年　　7 　　月　　1 　　日
  
                                      書記官  劉素玲

【附註】
民事訴訟法第495條之1第2項準用同法第466條之1第1、2項規定
：
⑴對於第二審判決上訴，上訴人應委任律師為訴訟代理人。但上
  訴人或其法定代理人具有律師資格者，不在此限。
⑵上訴人之配偶、三親等內之血親、二親等內之姻親，或上訴人
  為法人、中央或地方機關時，其所屬專任人員具有律師資格並
  經法院認為適當者，亦得為第三審訴訟代理人。
民事訴訟法第466條之2第1項：
  上訴人無資力委任訴訟代理人者，得依訴訟救助之規定，聲請
  第三審法院為之選任律師為其訴訟代理人。

（原裁定）附表：
編號 土地 面積（㎡） 110年1月公告土地現值 （元/㎡） 價額 （新臺幣：元，4捨5入） 1 花蓮縣○○鎮○○段000地號 154,214.83 410 63,228,080 2 花蓮縣○○鎮○○段000地號 131,272.45 300 39,381,735 3 花蓮縣○○鎮○○段000地號 91,190.81 410 37,388,232 4 花蓮縣○○鎮○○段000地號 118,783.19 410 48,701,108 5 花蓮縣○○鎮○○段000地號 168,330.13 410 69,015,353 6 花蓮縣○○鎮○○段000地號 94,874.29 410 38,898,459 7 花蓮縣○○鎮○○段000地號 118,931.09 410 48,761,747 8 花蓮縣○○鎮○○段000地號 149,313.58 410 61,218,568 9 花蓮縣○○鎮○○段000地號 1,864.35 410 764,384 10 花蓮縣○○鎮○○段000地號 83,324.74 410 34,163,143 11 花蓮縣○○鎮○○段000地號 131,689.14 410 53,992,547 12 花蓮縣○○鎮○○段000地號 80,036.12 410 32,814,809 13 花蓮縣○○鎮○○段000地號 118,987.11 410 48,784,715 14 花蓮縣○○鎮○○段000地號 108,955.62 410 44,671,804 15 花蓮縣○○鎮○○段000地號 80,205.35 410 32,884,194 16 花蓮縣○○鎮○○段000地號 76,834.24 410 31,502,038 17 花蓮縣○○鎮○○段000地號 91,653.18 410 37,577,804 18 花蓮縣○○鎮○○段000地號 1,859.87 300 557,961 19 花蓮縣○○鎮○○段000地號 2,709.26 410 1,110,797 20 花蓮縣○○鎮○○段000地號 77,891.85 410 31,935,659 21 花蓮縣○○鎮○○段000地號 119,314.77 410 48,919,056 22 花蓮縣○○鎮○○段000地號 72,202.17 300 21,660,651 23 花蓮縣○○鎮○○段000地號 910.90 300 273,270 24 花蓮縣○○鎮○○段000地號 1,000.70 410 410,287 25 花蓮縣○○鎮○○段000地號 72,324.72 300 21,697,416 26 花蓮縣○○鎮○○段000地號 119,853.57 300 35,956,071 27 花蓮縣○○鎮○○段000地號 52,877.97 300 15,863,391 28 花蓮縣○○鎮○○段000地號 58,672.07 300 17,601,621 29 花蓮縣○○鎮○○段000地號 120,008.40 300 36,002,520 30 花蓮縣○○鎮○○段000地號 34,056.81 300 10,217,043 31 花蓮縣○○鎮○○段000地號 92,611.31 300 27,783,393 32 花蓮縣○○鎮○○段000地號 71,663.93 300 21,499,179 33 花蓮縣○○鎮○○段000地號 51,660.58 300 15,498,174 34 花蓮縣○○鎮○○段000地號 93,696.19 505 47,316,576 35 花蓮縣○○鎮○○段000地號 33,756.87 300 10,127,061 36 花蓮縣○○鎮○○段000地號 79,231.56 484 38,348,075 37 花蓮縣○○鎮○○段000地號 88,866.82 498 44,255,676 合計    1,170,782,597